臺灣高等法院高雄分院民事判決
                                     110年度家上字第61號
上  訴  人  甲○○  
被上訴人    乙○    

上列當事人間請求離婚事件，上訴人對於中華民國110年8月25日
臺灣高雄少年及家事法院110年度婚字第72號第一審判決提起上
訴，本院於110年12月1日言詞辯論終結，判決如下：
    主     文
上訴駁回。
第二審訴訟費用由上訴人負擔。
    事實及理由
一、上訴人經合法通知，未於言詞辯論期日到庭，核無家事事件
    法第51條準用民事訴訟法第386 條各款所列情形，爰依被上
    訴人之聲請，由其一造辯論而為判決。 
二、被上訴人主張：兩造間育有一子即訴外人李○○（民國00年0
    月00日生，已成年），並於76年8月8日結婚，婚後同住在高
    雄市○○路000號（下稱高雄市住處），然上訴人外遇不斷，
    先後與多名女子交往，且其為方便與外遇對象來往，另購買
    臺北市○○○路000號7樓、8樓之1房屋（下稱臺北市住處）供
    被上訴人及李○○居住，上訴人則獨居在高雄市住處。嗣被上
    訴人於90年間攜李○○前往美國就讀高中及大學，而上訴人於
    91年間因事業失利，即處分臺北市住處供清償債務，迨被上
    訴人於95年間自美國返回高雄市住處時，竟發現上訴人與訴
    外人吳○○在該處同居，上訴人並於97年間委請訴外人張○○、
    李○○、李○○3人逼迫被上訴人搬離高雄市住處，其後復更換
    門鎖拒絕被上訴人入內，被上訴人不得已只能投靠娘家，仰
    賴親友接濟，兩造自斯時起分居迄今。另被上訴人於100、1
    01年間罹患乳癌，102年間手術，並進行化療、電療，然上
    訴人就此非但不聞不問，亦未給付被上訴人任何生活費用，
    復一再拖欠李○○之學費、扶養費，並向被上訴人借款新臺幣
    （下同）1,000萬元迄今未歸還，且擅自處分被上訴人所有
    並登記在案之象牙，反為其外遇對象購屋置產共營生活，兩
    造分居12年來全無交集，感情疏離，顯見上訴人對於兩造婚
    姻並無維持、經營之意，詎上訴人現因散盡家產流落療養院
    後，竟要求被上訴人及李○○奉養終老。然兩造業難期待共營
    健全之婚姻生活，婚姻已發生重大破綻且顯難回復，爰依民
    法第1052條第2項規定，請求判決准予兩造離婚，並於原審
    聲明：准被上訴人與上訴人離婚。
三、上訴人則以：兩造婚後之初尚相安無事，上訴人早年事業有
    成，對被上訴人照顧有加，為其添購不少房產，也照顧很多
    女性友人，晚年事業中落，被上訴人竟不顧夫妻情誼，於97
    年間捲款搬離住處，拒絕與上訴人同居，上訴人多次打電話
    央求被上訴人返家均未獲回應。上訴人現已83歲，窮苦潦倒
    ，身體有諸多病痛，被上訴人近年來毫無探視、照顧之意，
    致上訴人孤苦無依只得暫棲於高雄榮民之家，上訴人不願離
    婚，希望兩造回復過往夫妻情誼，兩造婚姻破綻可歸責於被
    上訴人之程度較大，其請求裁判離婚顯無理由等語為辯。
四、原審判准兩造離婚，上訴人不服，提起上訴，於本院聲明：
    （一）原判決廢棄。（二）被上訴人在第一審之訴駁回離婚
    。被上訴人則答辯聲明：上訴駁回。
五、本院之判斷：
（一）按有前項以外之重大事由，難以維持婚姻者，夫妻之一方
      得請求離婚。但其事由應由夫妻之一方負責者，僅他方得
      請求離婚，民法第1052條第2 項定有明文。而關於是否為
      難以維持婚姻之重大事由，其判斷標準為婚姻是否已生破
      綻而無回復之希望；而婚姻是否已生破綻無回復之希望，
      則應依客觀的標準，即難以維持婚姻之事實，是否已達於
      倘處於同一境況，任何人均將喪失維持婚姻意欲之程度而
      定（最高法院87年度台上字1304號裁判意旨參照）。又民
      法第1052條第2 項但書所規定難以維持婚姻之重大事由應
      由夫妻之一方負責者，僅他方得請求離婚，乃因如肯定  
      有責配偶之離婚請求，無異承認恣意離婚，破壞婚姻秩序
      ，且有背於道義，尤其違反自己清白（clean hands ）之
      法理，有欠公允，同時亦與國民之法感情及倫理觀念不合
      ，因而採消極破綻主義。故於重大事由責任較重之一方，
      應不得向責任較輕之他方請求離婚（最高法院97年度台上
      字第2341號裁判意旨參照）。
（二）經查，兩造間育有一子李○○（74年8月30日生，已成年）
      ，並於76年8月8日結婚，現婚姻關係存續中等情，有戶籍
      謄本、兩造與李○○戶籍資料在卷可稽（見臺北地院家調卷
      第21至23頁、原審卷第241至246頁），且為兩造所不爭執
      ，先予認定。
（三）上訴人固以兩造婚姻現況未達難以維持之地步，係因被上
      訴人不顧夫妻情誼搬出家門，被上訴人之有責性較大云云
      ，被上訴人就此則予否認。然查：
　　1.證人即上訴人前公司會計羅○○到庭證述：其之前在兩造公
      司擔任會計，上訴人是老闆、被上訴人是老闆娘，其已離
      職30幾年了，並自86年起擔任高雄市○○區○○里里長迄今，
      其離職後與兩造仍有聯絡，會到兩造高雄市住處吃飯，上
      訴人先前均住在高雄市住處，被上訴人大部分時間都在臺
      北，如果來高雄就會回到高雄市住處，其會與兩造一起吃
      飯、打麻將。被上訴人曾帶小孩去美國唸書好幾年，時間
      其忘記了，被上訴人從美國回來之後，也有在高雄市住處
      住一段時間。被上訴人是很好的老婆，但上訴人常常在外
      面帶女朋友吃飯，並會向吃飯的人介紹說是女友，甚至還
      會說是老婆，不會避諱，被上訴人也知道上訴人在外交女
      友，但管不了，上訴人也不會聽被上訴人的。在高雄市認
      識上訴人的都知道上訴人女友不只一個，而住在上訴人家
      中的女友，比較久的叫吳○○，最近住的是叫 王○○。吳○○
      是被上訴人還在高雄的時候，就跟著上訴人了，吳○○跟上
      訴人在一起的時間不算短，上訴人把被上訴人趕回台北後
      ，就帶著吳○○回家住。那時候周遭的朋友都知道上訴人把
      被上訴人趕出來，被上訴人被趕出家門後的兩個月左右，
      有回來高雄市住處，但發現鎖被換掉了，被上訴人哭著打
      電話予其，其當時有去接被上訴人至家中住一晚並加以安
      慰，至於上訴人為何將被上訴人趕出家門，其並不知道，
      但之後上訴人還是會常帶著女友在外吃飯。上訴人把其當
      作妹妹，經常與其吃飯，其很瞭解上訴人的狀況，而且其
      之前是上訴人的會計，其知道上訴人沒有拿錢給被上訴人
      ，被上訴人於100年間生病時，其有與幾個朋友上台北去
      看被上訴人，上訴人也知道被上訴人生病，但沒有作任何
      表示，今年3月有朋友找上訴人一起吃飯，當天上訴人也
      有打電話叫女友來等語綦詳（見原審卷第191至第205頁）
      。衡以證人羅○○與兩造均有數十年之情誼，並持續保持聯
      絡，應無故意偏袒一方而為不實陳述之必要，且其對兩造
      之婚姻狀況知之甚詳，其就親身見聞之事詳為上開證述，
      應為真實可信。
　　2.證人即兩造之子李○○亦到庭證稱：其從小大部分時間都是
      與被上訴人同住在台北，小時候過年過節，被上訴人會帶
      其回高雄與上訴人一起過，國中畢業的時候去美國，大學
      一年級的時候回台，回台後有在高雄待一段時間，97年間
      是上訴人把被上訴人趕回台北，因為是其回家幫被上訴人
      收拾行李的，其回家時，上訴人並不在場，但現場有李○○
      、張○○、李○○3人看著被上訴人收拾行李，叫被上訴人回
      台北，這3個人一個是其親哥哥，另外兩個是上訴人的朋
      友，所以這一定是上訴人的意思。其常常聽到、看到兩造
      因為上訴人喜歡交女友的事起爭執，被上訴人於100年、1
      01年間罹癌生病，上訴人並沒有到台北探望或照顧過，其
      有看過上訴人的女友，有一次上訴人帶著女友去看電影，
      其剛好路過有看到，其希望這件事情趕快處理好，趕快讓
      兩造離婚，不然被上訴人每天為這件事情很煩等語在卷（
      見原審卷第205至213頁）。本院審酌證人李○○係兩造之子
      女，與兩造同屬至親，猶無故意虛偽誣指上訴人之可能，
      且其所為證詞與羅○○所證之情節互核相符，亦應可採信為
      真實。 
　　3.綜以上開證人證詞，上訴人於婚姻期間確先後與多名女子
      親密往來，進而同居，對外並公然以女友、老婆稱呼，且
      曾為其子李○○親眼目睹；上訴人嗣後復拒絕被上訴人同住
      高雄，且於被上訴人罹癌治療期間未曾聞問，上訴人之行
      為非但違反夫妻間之忠誠義務，且毫不尊重被上訴人之配
      偶地位，已足使被上訴人之精神受有痛苦及煎熬，妨礙家
      庭生活之美滿幸福，嚴重侵蝕婚姻之信賴基礎，且上訴人
      亦全然未有經營或修復婚姻之舉，兩造婚姻之破綻因而擴
      大終致難以回復，任何人倘處於此種情況，均難期待有維
      持婚姻之意欲。至上訴人雖以其早年對被上訴人照顧有加
      ，係被上訴人捲款搬離住處，拒絕同居云云，則經被上訴
      人否認，且上訴人並未舉證以實其說，其此部分主張均難
      憑採。是本件兩造婚姻已有難以維持之重大事由，而該事
      由之發生，係可歸責於上訴人。從而，被上訴人依民法第
      1052條第2 項規定，請求准與上訴人離婚，為有理由，應
      予准許。 
六、綜上所述，被上訴人依民法第1052條第2項規定，請求離婚
    ，為有理由，應予准許。原審為上訴人敗訴之判決，核無違
    誤。上訴論旨指摘原判決不當，求予廢棄改判，為無理由，
    應駁回其上訴。
七、據上論結，本件上訴無理由，判決如主文。
中　　華　　民　　國　 110　　年　　12　　月　　29　　日
                            家事法庭
                                審判長法  官  蘇姿月
                                      法  官  郭宜芳
                                      法  官  謝雨真
以上正本證明與原本無異。
如對本判決上訴，須於判決送達後20日內向本院提出上訴狀，其
未表明上訴理由者，應於上訴後20日內向本院提出上訴理由書（
均須按他造當事人之人數附繕本）。
上訴時應提出委任律師或具有律師資格之人之委任狀，並依附註
條文規定辦理。如委任律師提起上訴者，應一併繳納上訴審裁判
費。
中　　華　　民　　國　　110 　年　　12　　月　　29　　日
                                      書記官  蕭家玲
附註：
民事訴訟法第466條之1：
對於第二審判決上訴，上訴人應委任律師為訴訟代理人，但上訴
人或其法定代理人具有律師資格者，不在此限。
上訴人之配偶、三親等內之血親、二親等內之姻親，或上訴人為
法人、中央或地方機關時，其所屬專任人員具有律師資格並經法
院認適當者，亦得為第三審訴訟代理人。
第1項但書及第2項情形，應於提起上訴或委任時釋明之。